臺灣高等法院民事判決
110年度上更一字第115號
上  訴  人  羅瑞生  
訴訟代理人  吳慶隆律師
            黃國益律師
上  一  人
複 代理 人  許繼中律師
被 上訴 人  簡賜海  
            簡愛卿  
            簡枝才  
            簡麗華  

            簡子翔（原名：簡枝聰）

            （上5人均為簡羅玉鳳及簡深鐘之承受訴訟人）
共      同
訴訟代理人  陳哲民律師
上列當事人間請求不動產所有權移轉登記事件，上訴人對於中華
民國108年1月23日臺灣宜蘭地方法院106年度訴字第558號第一審
判決提起上訴，經最高法院第1次發回更審，被上訴人為訴之追
加，本院於111年2月8日言詞辯論終結，判決如下：
    主      文
上訴駁回。
第二審及發回前第三審訴訟費用由上訴人負擔。
    事實及理由
壹、程序部分：
一、按當事人死亡者，訴訟程序在有繼承人、遺產管理人或其他
    依法令應續行訴訟之人承受其訴訟以前當然停止；民事訴訟
    法第168條至第172條及第174條所定之承受訴訟人，於得為
    承受時，應即為承受之聲明。他造當事人，亦得聲明承受訴
    訟，民事訴訟法第175條定有明文。查原審原告簡羅玉鳳於
    本院前審審理中死亡，業經其繼承人簡賜海、簡愛卿、簡枝
    才、簡麗華、簡子翔及簡深鐘聲明承受訴訟（見本院上字卷
    一第411-435、477-481頁）；嗣簡深鐘於民國110年1月11日
    死亡，其繼承人簡賜海、簡愛卿、簡枝才、簡麗華、簡子翔
    具狀聲明訴訟（見本院更字卷一第177-185頁），核無不合
    ，應予准許。
二、次按，第二審為訴之變更或追加，非經他造同意，不得為之
    ，但請求之基礎事實同一者，不在此限，民事訴訟法第446
    條第1項、第255條第1項第2款定有明文。查被上訴人以借名
    登記終止為由，依民法第767條、第179條規定，及上訴人、
    其姐簡羅玉鳳與其嫂羅李阿妙（下合稱簡羅玉鳳2人）於76
    年5月15日簽署之協議書（下稱76年協議書），請求上訴人
    將宜蘭縣○○市○○○段0000地號土地（於108年辦理地籍圖重測
    前為○○段0000地號，農地，下稱系爭土地）及其上同段000
    建號建物（農舍，門牌宜蘭縣○○市○○路000、000、000、000
    號，下稱系爭建物，分則以門牌號碼簡稱，與系爭土地合稱
    系爭房地）所有權應有部分各1/4（下稱系爭應有部分）移
    轉登記予簡羅玉鳳。嗣於本院主張如認被上訴人請求移轉所
    有權為無理由，而上訴人既否認簡羅玉鳳就系爭房地有借名
    登記關係，亦無應有部分存在，故追加第一備位聲明確認系
    爭應有部分為簡羅玉鳳所有、第二備位聲明確認簡羅玉鳳與
    上訴人間就系爭應有部分有借名登記法律關係存在（見本院
    更字卷一第157、161頁），核其主張均係本於系爭應有部分
    為簡羅玉鳳所有，借名登記在上訴人名下之基礎事實，揆諸
    前開說明，應予准許。
貳、實體部分：　　
一、被上訴人主張：簡羅玉鳳2人與上訴人於68年間，合資購買
    系爭土地，再合資於其上興建系爭建物，惟因簡羅玉鳳2人
    不具自耕農身分，無從辦理系爭房地之分割分棟，乃借用以
    上訴人名義登記為系爭房地所有權人，並簽立76年協議書，
    約定簡羅玉鳳、上訴人應有部分各1/4，羅李阿妙應有部分2
    /4，000號房屋為簡羅玉鳳所有，如法令允許時，即得請求
    分割分棟並辦理移轉，惟未限制任意終止，其等間就系爭應
    有部分存在借名登記契約。現法令雖仍未解除分割分棟之限
    制，但已解除自耕農身分限制並得移轉登記為共有，伊業以
    送達起訴狀終止該契約，爰依民法第179條、第767條第1項
    前段規定及76年協議書，提起本訴，並聲明：上訴人應將系
    爭應有部分移轉登記予簡羅玉鳳。嗣以如認伊無請求權，且
    借名登記關係已消滅，追加第一備位聲明：請求確認簡羅玉
    鳳之系爭應有部分存在；如認借名登記關係未消滅，追加第
    二備位聲明，請求確認兩造就系爭應有部分有借名登記法律
    關係存在等語。（已確定部分，不另贅述）
二、上訴人則以：系爭房地為伊所有，向由伊管理使用及繳納稅
    費，伊與簡羅玉鳳就系爭應有部分無借名登記契約存在。伊
    於68年10月26日購買系爭土地後，因興建房屋資金不足，向
    簡羅玉鳳2人借貸，加以經商失利，恐其他債權人對系爭房
    地執行，損及其2人之債權，遂與其2人虛偽於76年協議書記
    載借名登記等事，另將系爭房地設定新臺幣（下同）360萬
    元之第2順位抵押權予其2人作擔保（簡羅玉鳳之債權範圍1/
    3，下稱系爭抵押權），76年協議書之真意應係擔保債權之
    擔保契約，而非借名登記契約。伊因遲未清償債務，與簡羅
    玉鳳於86年12月3日簽署合約書（下稱86年合約），由伊提
    供000號房屋予其使用收益，以抵償債務。嗣伊清償債務，
    簡羅玉鳳於92年間塗銷系爭抵押權登記，76年協議書亦失效
    ，其既無系爭應有部分，不得請求移轉登記。至伊於另案請
    求分配剩餘財產事件固不爭執系爭房地由上訴人與簡羅玉鳳
    2人合資購買興建及信託登記之事實，惟已證明與事實不符
    ，爰依民事訴訟法第279條第3項規定撤銷上開自認。縱認借
    名登記契約存在，簡羅玉鳳已於105年間將其權利讓渡予被
    上訴人簡枝才、簡子翔，本件起訴顯無當事人適格要件，亦
    欠缺權利保護要件；且因農業發展條例第33條之限制，尚無
    從依76年協議第3條約定將系爭房地分割分棟以為移轉登記
    ，本件請求無從准許；況簡羅玉鳳之請求權已罹於時效而消
    滅等語，資為抗辯。
三、原審判決：上訴人應將系爭應有部分移轉登記予簡羅玉鳳。
    上訴人不服提起上訴，聲明：㈠原判決除確定部分外廢棄。㈡
    上開廢棄部分，被上訴人在第一審之訴駁回。被上訴人答辯
    聲明：上訴駁回。並追加第一備位聲明：確認簡羅玉鳳之系
    爭應有部分存在；第二備位聲明：確認兩造就系爭應有部分
    有借名登記法律關係存在。上訴人則答辯：追加之訴駁回。
四、兩造不爭執事項（見本院更字卷一第105-106頁）：
　㈠系爭土地於68年10月26日以買賣為原因，登記為上訴人所有
    。系爭建物於71年3月23日完工，於76年4月20日辦理第一次
    總登記為上訴人所有。
　㈡上訴人於76年5月12日設定系爭抵押權予簡羅玉鳳。
　㈢上訴人於76年5月15日與簡羅玉鳳及羅李阿妙簽署76年協議書
    。
　㈣簡羅玉鳳於92年9月1日塗銷系爭抵押權。
　㈤104年4月8日錄音譯文為上訴人與被上訴人簡子翔、簡深鐘之
    對話，同年月15日錄音譯文為上訴人與簡子翔、簡深鐘及訴
    外人林際敏（即譯文所稱代書）之對話。
　㈥簡羅玉鳳於105年9月8日與簡枝才、簡子翔簽署讓渡書（下稱
    105年讓渡書）。
五、被上訴人主張系爭應有部分為簡羅玉鳳所有，與上訴人成立
    借名登記契約，業經其終止，其得依民法第179條、第767條
    第1項前段規定及76年協議書，請求上訴人移轉系爭應有部
    分；縱否，其得確認系爭應有部分為簡羅玉鳳所有或確認簡
    羅玉鳳與上訴人間就系爭應有部分有借名登記法律關係存在
    等語，均為被上訴人否認，並以前詞置辯。兩造爭點為：㈠
    簡羅玉鳳與上訴人間就系爭應有部分是否成立借名登記關係
    ？㈡簡羅玉鳳生前是否已將其對系爭應有部分之權利讓與予
    簡枝才、簡子翔？㈢被上訴人依民法第179條、第767條第1項
    前段規定及76年協議書，請求上訴人移轉系爭應有部分，有
    無理由？上訴人為時效抗辯，有無理由？㈣被上訴人追加第
    一備位之訴，請求確認系爭應有部分為簡羅玉鳳所有，追加
    第二備位之訴，確認簡羅玉鳳與上訴人間就系爭應有部分有
    借名登記法律關係存在，有無理由？茲審酌如下：
  ㈠簡羅玉鳳與上訴人間就系爭應有部分是否成立借名登記關係
    ？
  ⒈按借名登記法律關係乃謂當事人約定一方將自己之財產以他
    方名義登記，而仍由自己管理、使用、處分，他方允就該財
    產為出名登記之契約。
  ⒉經查，被上訴人提出76年協議書為證，而上訴人雖以被上訴
    人未能提出76年協議書原本為由，否認76年協議書之形式真
    正。但被上訴人主張係因遺失正本，故向羅李阿妙家人借來
    影印於原審提出。且上訴人於臺灣宜蘭地方法院（下稱宜院
    ）95年度家訴字第41號請求剩餘財產分配事件（下稱95年另
    案）已提出76年協議書，有其於96年1月12日所提民事答辯
    狀可查（見本院更字卷一第231-241頁），並於宜院106年度
    訴字第12號請求不動產所有權移轉事件，表明對於76年協議
    書之形式真正不爭執，此亦有其所提106年1月26日民事答辯
    ㈠狀足稽（見本院更字卷一第190-191頁），凡此均可見上訴
    人於本院否認76年協議書之真正云云，委實無據。又76年協
    議書記載：「㈠…甲（上訴人）乙（羅李阿妙）丙（簡羅玉鳳
    )三方合資購買土地再合資興建房屋者，緣該土地為農地，
    故僅能以一人名義以興建農舍方式興建房屋，乃以甲方之名
    義興建並辦理保存登記…甲方實際擁有者為○○路000號之一棟
    ，乙方實際擁有者為○○路000、000號之二棟，丙方實際擁有
    者為○○路000號之一棟。㈡為確保乙丙方實際擁有土地房屋卻
    無法參與登記產權…由乙丙方按其實際擁有房地約略價值設
    定360萬元（76.5.12收件字第4726號抵押權）抵押權。㈢該
    合夥土地、建物倘爾後法令准予辦理分割分棟時，應即刻按
    各方實際擁有房屋界址辦理土地分割房屋分棟，並過戶產權
    歸各方名義…。㈣在未辦理分割分棟過戶丙乙方名義前，有關
    該合夥土地房屋之權利（包括使用收益及三方皆同意全部出
    售之賣得價款等）及義務（包括稅賦等），由三方依照實際
    擁有之房地分別收受與負擔之。但甲方未經乙丙方同意前，
    不得因產權登記其名義而擅自出售該土地房屋或作損害乙丙
    方權益之處分」等語（見本院上字卷一第71頁、407-409頁
    ）。核與證人即撰寫76年協議書之代書簡錦聰則具結證述：
    「他們68年時共同出資購買農地，當時農地需有自耕能力才
    能登記產權，所以用上訴人名字登記產權，實際上是三人共
    同出資購買，協議書已經寫得很清楚。71年時再共同出資蓋
    農舍。寫這份協議書目的，是因為大家共同出資買地、蓋房
    子，因為房子蓋成4個門牌號碼，其中羅瑞生得1間（000號
    ），羅李阿妙得中間2間（000、000號），簡羅玉鳳得1間（
    000號），其中只有羅瑞生有登記產權，其他兩人沒有登記
    產權，所以羅瑞生向銀行貸款120萬元辦理抵押權登記後，
    簡羅玉鳳及羅李阿妙就以羅瑞生為債務人，以其房屋及土地
    為擔保，設定第二順位抵押權作為保障。雖然登記為第二順
    位抵押權，實際上是他們二人出資購地蓋屋，但因沒有產權
    登記，所以才設定第二順位抵押權作為保障」、「…我是按
    他們講的寫，讓他們簽名，他們也沒有否認」等語相符（見
    本院上字卷二第183、185頁）。上訴人並於95年另案陳稱：
    系爭土地係68年9月間上訴人與羅李阿妙2人合資購買土地再
    合資興建房屋，緣該土地為農地，上訴人因具農民身分，簡
    羅玉鳳2人乃信託登記在上訴人名下，該房地上訴人之應有
    部分為1/4，羅李阿妙為2/4，簡羅玉鳳為1/4，上訴人實際
    擁有000號，000、000號為羅李阿妙所有，000號為簡羅玉鳳
    所有等語，有其所提96年1月12日、96年9月5日民事答辯狀
    、97年9月3日民事答辯理由㈠狀、97年10月31日民事辯論意
    旨狀在卷可查（見本院更字卷一第231-241、263-271、283-
    291頁）；酌以76年協議書記載上訴人擁有000號房屋、羅李
    阿妙擁有000、000號房屋、簡羅玉鳳擁有000號房屋，兩造
    對於系爭建物四棟房屋價值相當一情，亦無爭執（見本院卷
    二第109頁）；暨被上訴人簡子翔、林際敏於104年4月15日
    向上訴人表示可先過名持分1/4時，上訴人僅詢問農舍如何
    過名持分，並稱這樣仍是共有等語，而未否認簡羅玉鳳之持
    分為1/4等節（見本院上字卷一第279頁，上訴人對錄音之證
    據能力有爭執，但本院認可採為證據，理由見後述⒊）；是
    上訴人雖抗辯上述乃基於訴訟策略而於另案所為抗辯，並非
    真實，與76年協議書之實質真正無關，且其已於本件撤銷該
    自認云云，但所辯不僅欠缺誠信亦與前述證據不符，上訴人
    於另案所言應可採信，至其於95年另案所陳於本件不構成自
    認，則無撤銷之問題。依上，簡羅玉鳳2人因不具自耕農身
    分，未能登記為系爭房地應有部分1/4、2/4所有權人，而與
    上訴人簽署76年協議書，載明其等將應有部分借用上訴人之
    名登記，並為擔保其等所有權，而設定抵押權，及系爭房地
    登記上訴人名下期間，由三方依實際擁有之房地各自取得使
    用收益、出賣價金並負擔稅賦之意旨，則76年協議書雖有記
    載合夥、信託等文字，但真意應係借名登記，可堪認定。
  ⒊被上訴人另提出104年4月8日、4月15日錄音及譯文為證，而
    上訴人雖抗辯此係不法竊錄其非公開對話，侵害其隱私，且
    基於創設證據而設局誣陷上訴人以達日後起訴以獲勝訴判決
    目的而有悖於誠信原則，應無證據能力。然按，民事訴訟之
    目的旨在解決紛爭，維持私法秩序之和平及確認並實現當事
    人間實體上之權利義務，為達此目的，有賴發現真實，與促
    進訴訟。惟為發現真實所採行之手段，仍應受諸如誠信原則
    、正當程序、憲法權利保障及預防理論等法理制約。又民事
    訴訟之目的與刑事訴訟之目的不同，民事訴訟法並未如刑事
    訴訟法對證據能力設有規定，就違法收集之證據，在民事訴
    訟法上究竟有無證據能力？尚乏明文規範，自應權衡民事訴
    訟之目的及上述法理，從發現真實與促進訴訟之必要性、違
    法取得證據所侵害法益之輕重、及防止誘發違法收集證據之
    利益（即預防理論）等加以衡量，非可一概否認其證據能力
    。苟欲否定其證據能力，自須以該違法收集之證據，係以限
    制他人精神或身體自由等侵害人格權之方法、顯著違反社會
    道德之手段、嚴重侵害社會法益或所違背之法規旨在保護重
    大法益或該違背行為之態樣違反公序良俗者，始足當之（最
    高法院104年度台上字第1455號判決參照）。查104年4月8日
    、4月15日錄音譯文顯示，被上訴人簡子翔、簡深鐘於104年
    4月8日，被上訴人簡子翔、林際敏於104年4月15日均係商談
    之方式與上訴人對話，表達請上訴人移轉系爭應有部分之意
    ，上訴人則提出不能以分割之方式移轉，其已有簽署文件，
    可供擔保簡羅玉鳳之權利，無庸移轉或其尚須詢問其他代書
    始能確定簡子翔、林際敏所述移轉方式是否可行等意見（見
    本院上字卷一第267-284頁），難認被上訴人簡子翔係以限
    制上訴人精神或身體自由等侵害人格權之方法，使上訴人為
    不自由之陳述；且簡羅玉鳳將系爭應有部分借名登記上訴人
    名下，已如前述，自亦難認被上訴人簡子翔係以設局創設證
    據之顯著違反社會道德之手段取得證據；是被上訴人簡子翔
    取得104年4月8日、4月15日錄音雖未經上訴人同意，但難認
    嚴重侵害社會法益，上訴人抗辯此等證據無證據能力云云，
    不足為採。又依104年4月8日錄音譯文所示，上訴人曾向被
    上訴人簡子翔表示：「…當初我是給你們參加給你們靠近…如
    果當時我沒讓你們參加我不用去蓋違章…原本我就是決定齁…
    我就是一間…就是一間就好…然後…就去揪你的樣子…，不過那
    個是不要緊，說一個比較難聽的，如果你當初錢沒有投到這
    裏，那些錢你也是沒有了啦」、「我說給你聽，舅舅很簡單
    ，我也不想吃你們，房子都你在管理，對吧，你房子蓋下去
    到現在，我不曾，甚至我不曾，我到那邊走動不到十次，不
    能說…，都你在管理啊，以前房租都你在收啊，難道我有幫
    你收嗎？…」等語（見本院上字卷一第277頁）；依104年4月
    15日譯文所示，上訴人亦曾向被上訴人簡枝聰、代書表示：
    「阿共業來說，我也有寫一張給你們，寫一張，這個代書那
    邊有寫一張給你們了，就是說...以後能夠可以分割，我們
    是會無條件會過給你們…」、「阿所以說舅舅會依這個寫給
    你們這個合約去執行…」、「當時就是說以我的名義去蓋房
    子那是事實，舅舅也沒…，你們怕沒保障，舅舅也寫一張保
    障給你們…」等語（見本院上字卷一第281-282頁）。此亦可
    見上訴人自承簡羅玉鳳對宜蘭市○○路000號房屋有管理、使
    用權，並得收取租金，且上訴人迄至104年間仍承認簡羅玉
    鳳之所有權及借名登記關係之存在。
  ⒋上訴人雖抗辯其保管系爭房地權狀、繳納歷年稅賦、領取徵
    收補償，以系爭房地於76年5月12日、77年1月11日設定抵押
    予第一商業銀行、訴外人邱田土時，簡羅玉鳳未為反對，且
    系爭房屋自71年3月完工至今，均由上訴人占有使用並管理
    ，被上訴人簡子翔亦自承未曾實際居住宜蘭市○○路000號房
    屋，房屋未出租後由上訴人管理使用迄今，簡羅玉鳳非系爭
    應有部分實質所有權人，其與簡羅玉鳳間無借名登記關係等
    語。然查：
  ⑴76年協議書第1條已經明載，簡羅玉鳳將其就系爭房地之權利
    借用上訴人名義登記，本院前亦認定系爭房地登記名義人為
    上訴人，簡羅玉鳳僅有系爭房地1/4之所有權，則在系爭房
    地權狀僅有一份之情形下，簡羅玉鳳藉由與上訴人簽署76年
    協議書，並就系爭房地設定抵押之方式取得擔保，而未取得
    權狀，難認與常情有違，尚不得以上訴人持有權狀一事，推
    論簡羅玉鳳非系爭應有部分實質所有權人。
  ⑵上訴人與簡羅玉鳳2人簽署76年協議書，並設定抵押權予其2
    人，其等因已有擔保，而未反對上訴人以系爭房地設定抵押
    權予第一商業銀行、邱田土，本有可能，要難以此逕認其等
    與上訴人間無借名登記關係。又76年協議書第4條已經明載
    系爭房地登記上訴人名下期間，由三方依實際擁有之房地各
    自取得使用收益、出賣價金並負擔稅賦之意旨，衡以出名人
    與借名人共有房地，出名人本有可能先行繳納稅賦、以自己
    名義領取徵收補償費後，再與借名人結算，本件亦難徒憑上
    訴人繳納稅賦、領取徵收補償費一事，認定上訴人與簡羅玉
    鳳就系爭應有部分無借名登記關係存在。
  ⑶被上訴人簡子翔於原審雖有證稱：「（問：是否有房屋鑰匙
    ？）沒有，大部分是舅舅在管理，因為他在隔壁」等語，但
    亦證稱：「（問：原告是否有就一棟或數棟做管理使用？）
    有，是000號那間，之前有租人給人家，後來沒租就是舅舅
    他們在用」、「開始租給人家做成衣，是我小孩子的時候，
    不記得租多久，租金我爸爸有去收過」等語（見原審卷第95
    -96頁），則上訴人單以被上訴人簡子翔未居住000號房屋、
    未持有鑰匙之詞，片面解釋簡羅玉鳳就000號房屋無管理使
    用權，其方有此權云云，委不足取。
  ⒌上訴人又抗辯其買入系爭土地後，為建築系爭建物而向羅坤
    祥（羅李阿妙配偶）、簡羅玉鳳借款，並於系爭建物新建完
    成後辦妥保存登記，惟因事業失利，積欠諸多債務，為免系
    爭房地遭拍賣，害及羅坤祥、簡羅玉鳳債權，乃協同羅李阿
    妙、簡羅玉鳳至代書事務所簽署76年協議書，76年協議書性
    質應係擔保債權之擔保契約，其已於76年9月22日清償對羅
    坤祥之債務，而於76年9月22日與其配偶、子女簽署和解聲
    明書，並於86年12月3日與簡羅玉鳳簽署86年合約，約定其
    以000號房屋租金清償債務，簡羅玉鳳則於其清償完畢後，
    於92年9月1日出具債務清償證明書，並塗銷系爭房地所設第
    二順位抵押權登記，並以76年和解聲明書、86年合約、92年
    債務清償證明書為證。但查：
  ⑴被上訴人否認76年和解聲明書之真正，上訴人原聲請傳喚證
    人羅盛章意欲證明其形式真正，嗣捨棄傳喚，其既未能證明
    ，本院即無從採認該證據。
  ⑵被上訴人雖否認86年合約之形式真正，但86年合約與76年協
    議書、宜蘭市地政事務所92年9月1日宜登字第137900號土地
    登記申請書上簡羅玉鳳印文，經法務部調查局以重疊比對、
    特徵比對法鑑定為相同乙節，有該局109年2月18日調科貳字
    第10903133050號鑑定書可查（見本院上字卷二第87-91頁）
    ，被上訴人否認不足為採。惟86年合約固記載：上訴人於73
    年向簡羅玉鳳借貸42萬元，因長久無法清還，經雙方協商，
    上訴人自願將000號房屋給簡羅玉鳳設定抵押權，金額120萬
    元，上訴人至今未清償，雙方再協商，上訴人自願將000號
    房屋於86年12月至106年11月30日止租金交由簡羅玉鳳收取
    ，簡羅玉鳳同意自期滿日止註銷抵押權及作廢所立合約書等
    語（見本院上字卷一第101頁）；但此記載與76年協議書所
    載不符，且上訴人於95年另案二審所提民事辯論意旨狀記載
    ：「因被上訴人（即本件上訴人）自民國76年5月15日訂立
    協議書以來，始終信守承諾，羅玉鳳與被上訴人為姊弟關係
    ，關係至親，大姊羅玉鳳認無須以設定抵押權方式擔保其12
    0萬元之債權，遂於92年9月1日同意塗銷抵押權設定並委託
    代書辦理塗銷登記，惟並無免除被上訴人債務之意，羅玉鳳
    迄今仍實際擁有宜蘭市○○路000號房屋」等語（見本院更字
    卷一第287-289頁），核與上訴人於104年間仍向被上訴人簡
    子翔承認簡羅玉鳳之權利相符。可見簡羅玉鳳於92年塗銷系
    爭抵押權純係基於親情之故，自無從以86年合約及簡羅玉鳳
    於92年為塗銷系爭抵押權而提出之92年債務清償證明，認定
    兩造間就系爭房地無借名登記關係存在。從而，上訴人上開
    抗辯，難認有據。
  ⒍綜上所述，被上訴人主張簡羅玉鳳與上訴人就系爭應有部分
    成立借名登記關係等語，信屬有據。
  ㈡簡羅玉鳳生前是否已將其對系爭應有部分之權利讓與予被上
    訴人簡枝才、簡子翔？
  ⒈上訴人抗辯簡羅玉鳳已於105年9月8日將系爭應有部分之所有
    權讓與被上訴人簡枝才、簡子翔，並簽署105年讓渡書，不
    得提起本訴，且其本人亦無提起本件訴訟之意，被上訴人則
    主張讓渡書之真意乃概括授權被上訴人簡枝才、簡子翔代理
    起訴請求等語。
  ⒉經查，105年讓渡書記載：簡羅玉鳳同意將76年協議書所載關
    於系爭應有部分之權利，一併讓渡予被上訴人簡枝才、簡子
    翔，並由其二人向上訴人主張前開權利等語（見原審卷第9-
    1頁）。證人即社工陳秋燕則結證稱：105年讓渡書簽署時在
    場，簡羅玉鳳簽署這份文件的目的是要她兒子幫她把財產要
    回來；簡羅玉鳳當時頭腦清楚，讓渡書的內容沒有全部唸給
    她聽，但有告訴她要幫她把財產要回來；有解釋給她聽等語
    （見本院上字卷一第249-251、253頁）。參諸被上訴人非具
    法律背景，對於法律文字用語未必熟稔，衡情，105年讓渡
    書雖記載簡羅玉鳳讓渡權利之文字，但被上訴人主張該讓渡
    書真意係授權被上訴人簡枝才、簡子翔為簡羅玉鳳取回系爭
    應有部分所有權等語，尚稱可採。上訴人雖抗辯陳秋燕未細
    看105年讓渡書，亦無法律背景，所述不足以證明上情等語
    。但證人陳秋燕已明確證述簡羅玉鳳要兒子「幫她」把財產
    要回來等語，此自係授權而非讓渡權利。從而，上訴人抗辯
    簡羅玉鳳已將權利讓渡，不得提起本件訴訟，其無起訴之意
    云云，委無足採。
  ㈢被上訴人依民法第179條、第767條第1項前段規定及76年協議
    書，請求上訴人移轉系爭應有部分，有無理由？上訴人為時
    效抗辯，有無理由？
  ⒈按借名登記契約側重於借名者與出名者間之信任關係，在性
    質上應與委任契約同視，並應賦予無名契約之法律上效力，
    類推適用民法委任之相關規定，故借名登記契約成立後，當
    事人任何一方得隨時終止。又當事人之任何一方，得隨時終
    止委任契約，民法第549條第1項定有明文。惟終止契約不失
    為當事人之權利，雖非不得由當事人就終止權之行使另行特
    約，然按委任契約，係以當事人之信賴關係為基礎所成立之
    契約，如其信賴關係已動搖，而使委任人仍受限於特約，無
    異違背委任契約成立之基本宗旨。因此委任契約縱有不得終
    止之特約，亦不排除民法第549條第1項之適用（最高法院95
    年度台上字第1175號判決參照）。次按，無法律上之原因而
    受利益，致他人受損害者，應返還其利益。雖有法律上之原
    因，而其後已不存在者，亦同。且按，所有人對於無權占有
    或侵奪其所有物者，得請求返還之。民法第179條、第767條
    第1項前段分別定有明文。
  ⒉經查，上訴人與簡羅玉鳳就系爭應有部分成立借名登記關係
    ，前經認定。又76年協議書第3條約定：「該合夥土地建物
    倘爾後法令准予辦理分割分棟時，應即刻按各方實際擁有房
    產界址辦理土地分割、房屋分棟」等語（見本院上字卷一第
    71、407-409頁），雖可認當事人以特約約定：法令准予辦
    理分割分棟時，借名登記關係始為終止。但委任契約，係以
    當事人之信賴關係為基礎所成立之契約，如其信賴關係已動
    搖，而使委任人於上述特約成就前均不得終止契約，無異違
    背委任契約成立之基本宗旨，揆諸前開說明，被上訴人主張
    76年協議書不排除簡羅玉鳳得於法令准予分割分棟前，隨時
    終止其與上訴人間借名登記契約等語，核屬有據。則簡羅玉
    鳳以民事起訴暨聲請調解狀為終止借名登記契約之意思表示
    ，並於106年10月11日送達上訴人（見原審卷第3、38頁），
    其所為終止應為合法。再者，宜蘭縣宜蘭地政事務所宜地壹
    字第0000000000號函載：系爭土地在89年農業發展條例修正
    前由上訴人於68年10月26日因買賣取得所有權，地上建物（
    農舍）於71年3月23日興建完成並由上訴人申辦理建物所有
    權第一次登記在案。該土地擬辦理分割，依農業發展條例第
    16條第1項第3、4款、第18條第4項、耕地分割執行要點第9
    點，應不准許。農業發展條例並無限制將農業用地移轉為共
    有之規定，故系爭土地及農舍，上訴人得將其基地持分及農
    舍依比例移轉於第三人共有等語（見本院更字卷一第87-89
    頁）。可見系爭房地於89年1月4日農業發展條例修正後，應
    得移轉為共有。簡羅玉鳳與上訴人間借名登記關係既經終止
    ，則被上訴人依民法第179條、第767條第1項前段規定及76
    年協議書，請求上訴人移轉系爭應有部分，即有理由。此既
    有理由，被上訴人追加第一、二備位之訴有無理由，即無庸
    審酌，併此敘明。
  ⒊上訴人雖抗辯簡羅玉鳳因無自耕農身分而將系爭應有部分借
    名登記於其名下，未特別約定存在或存續之條件或目的，借
    名登記契約自89年1月28日土地法第30條修正生效後消滅，
    簡羅玉鳳自該日起即可請求移轉系爭應有部分，其迄至106
    年始起訴請求，已罹於15年請求權時效，爰為時效抗辯等語
    。但按消滅時效，自請求權可行使時起算，民法第126條前
    段定有明文。借名登記財產之返還請求權消滅時效，應自借
    名登記關係消滅時起算。簡羅玉鳳與上訴人以76年協議書特
    約約定以法令規定系爭房地得分割分棟時，為借名登記契約
    之終止，惟此不能限制簡羅玉鳳於此之前行使類推適用民法
    第549條第1項之終止權，而系爭房地之分割分棟於簡羅玉鳳
    終止借名登記契約前，仍為農業發展條例第16條第1項第3、
    4款、第18條第4項所禁止等節，均如前述。則簡羅玉鳳對系
    爭應有部分之返還請求權，自應於106年10月11日其終止借
    名登記關係時起算，而非自89年1月28日起算，是其提起本
    件請求未罹於時效，上訴人上開抗辯，為無可取。
六、綜上所述，被上訴人依民法第179條、第767條第1項前段規
    定及76年協議書，請求上訴人將系爭應有部分移轉登記予其
    ，自屬正當，應予准許。從而原審為上訴人敗訴之判決，並
    無不合。上訴論旨指摘原判決不當，求予廢棄改判，為無理
    由，應駁回上訴。
七、本件事證已臻明確，兩造其餘之攻擊或防禦方法及所用之證
    據，經本院斟酌後，認為均不足以影響本判決之結果，爰不
    逐一論列，附此敘明。
八、據上論結，本件上訴為無理由，依民事訴訟法第449條第1項
    、第78條，判決如主文。
中　　華　　民　　國　　111 　年　　3 　　月　　8 　　日
                  民事第十一庭  
                        審判長法  官  李慈惠
                              法  官  吳燁山
                              法  官  趙雪瑛
正本係照原本作成。
如不服本判決，應於收受送達後20日內向本院提出上訴書狀，其
未表明上訴理由者，應於提出上訴後20日內向本院補提理由書狀
（均須按他造當事人之人數附繕本）上訴時應提出委任律師或具
有律師資格之人之委任狀；委任有律師資格者，另應附具律師資
格證書及釋明委任人與受任人有民事訴訟法第466條之1第1項但
書或第2項所定關係之釋明文書影本。
中　　華　　民　　國　　111 　年　　3 　　月　　8 　　日
　　　　　　　　　　　　　    書記官  郭晋良